【裁判字號】    90,上更(一),937
【裁判日期】    901217
【裁判案由】    水土保持法
【裁判全文】
臺灣高等法院刑事判決                          九十年度上更(一)字第九三七號
    上  訴  人
    即  被  告  甲○○
    選任辯護人  余鐘柳
右上訴人因違反水土保持法案件，不服臺灣士林地方法院八十七年度訴字第七六二號
，中華民國八十八年三月九日第一審判決（起訴案號：臺灣士林地方法院檢察署八十
七年度偵字第九七００號）提起上訴，本院判決如左：
    主  文
原判決撤銷。
甲○○無罪。
    理  由
一、本件公訴意旨略以：甲○○為福華工程有限公司（下稱福華公司）之負責人，於
    八十六年十一月間，在台北縣汐止鎮○○街六號旁之私有土地上施作地下室基礎
    工程時，因相毗鄰屬國有座落台北縣汐止鎮○○○段叭嗹港口小段第四六三之一
    地號山坡地，土方往下崩塌，甲○○為防止坍方擴大，未有正當權源，亦未先擬
    具水土保持計畫送請主管機關核准，即擅自在前揭國有山坡地上開挖整地（開挖
    之面積約有八百平方公尺），破壞水土保持，致生水土流失。於八十七年一月十
    九日為台北縣政府農業局人員查獲並因認甲○○涉有水土保持法第三十三條第三
    項擅自於山坡地開挖整地致生水土流失罪嫌云云。
二、本件公訴人認上訴人即被告甲○○涉有上開罪嫌，係以被告於偵查中承認於前揭
    國有山坡地上開挖整地之事實，且已開挖之面積約八百平方公尺，依行政院農委
    會函釋，已屬致生水土流失之範疇，復有現場照片十四張在卷可稽等情，為主要
    論據。惟訊據被告右開被訴之犯罪事實，即矢口否認並辯稱：伊公司承攬宏璟公
    司之商業大樓地下室工程，事前已請由楊愷元技師擬具「水土保持計畫書」報由
    縣政府核發建造執照，並依核准之設計圖說興工。僅在該地下室基地開挖，因該
    時期雨量過多造致附近土石滑落，為原設計師及發照單位所不能預見，此項災害
    發生後，本公司工地負責人為防止損害擴大，始在鄰地（即同地段第四六三之一
    等地號）山坡地先作噴漿工作（以後再鋪草皮），並無擅自開挖整地致生水土流
    失之犯行云云。然查：
  (一)按犯罪事實應依證據認定之，無證據不得推定其犯罪事實。又不能證明被告犯罪
    者，應諭知無罪之判決，刑事訴訟法第一百五十四條、第三百零一條第一項分別
    定有明文。又行為人對於構成犯罪之事實，原則上須明知並有意使之發生者，始
    足課以刑罰，刑事訴訟上證明犯罪成立之資料，無論其為直接證據或間接證據，
    均須達於通常一般之人均不致於有所懷疑，而得確信其為真實之程度，始得據為
    有罪之認定，若其關於被告是否犯罪之證明未能達此程度，而有合理性懷疑之存
    在，致使無從形成有罪之確信，根據「罪證有疑，利於被告」之證據法則，即不
    得遽為不利被告之認定（最高法院七十六年度台上字第四九八六號判例意旨參照
    ），其以情況證據（即間接證據）斷罪時，尤須基於該證據在直接關係上所可證
    明之他項情況事實，本乎推理作用足以確證被告有罪，方為合法，不得徒憑主觀
    上之推想，將一般經驗上有利被告之其他合理情況逕予排除，此觀諸最高法院三
    十二年度上字第六七號判例意旨亦甚明確。
  (二)被告所營之福華公司於八十六年十一月間承攬業主宏璟建設公司在座落台北縣汐
    止鎮○○○段叭嗹港小段第二０七之二土地上興建商業大樓，事前已由業主委託
    土木技師楊愷元擬具「水土保持計畫書」送經台北縣政府建管單位審查後，核發
    建造執照，有被告提出之上述「水土保持計畫書」一冊附本院前審卷可稽，並經
    證人楊愷元到庭證述屬實，並稱本工程雨量過大，非其專業所可預算在內（見本
    院上訴卷第六六頁），則被告依建管機關核准之設計圖說，在上開土地施工，即
    無違反水土保持法第三十三條第二款之義務規定可明。至鄰地即同地段第四六三
    之一地號及第四六三、四六三之二、二０七之三等山坡地土方往下崩塌，乃因受
    當年雨季長，受雨水長期沖刷，有以致之，此業據證人即工程工地主任吳永郁於
    本院前審到庭證述無訛，並稱當時崩塌時伊在場，即做噴漿，約有八百平方公尺
    云云（見本院上訴卷第六六頁反面）。核與卷附八十七年二月十日台北縣政府工
    務局、汐止市公所、地政事務所及警局等人員會勘現場時，所作會勘紀錄所載現
    場坡面已做噴凝土處理，並無裸露地，面積約八００平方公尺相符，並有現場照
    片附偵查卷可參，均足為採信。則縱被告所營公司在鄰地（山坡地）為開挖整地
    ，其目的在防堵土石再度崩塌，洵難遽指係開發建築用地可明。被告指稱當時事
    出倉促，迫不及待，故事前未向主管機關報核，然伊僅係工程承包商，僅防週邊
    土地牢固，以利工程進行，並無犯罪故意及圖使房屋增值之動機云云，參之被告
    所營公司於噴漿後，仍再鋪值草皮（照片附第九七００號偵卷內），以增坡地堅
    固，及其僅為工程公司負責人，以完成建築大樓交付為目標，並非業主可售屋獲
    利，其言尚可採信。且起訴書事實欄亦認定載明「甲○○為防止坍方擴大，未有
    正當權源‧‧‧‧‧開挖整地」，益足認其出於防止坍方擴大為動機。尚難認被
    告於主觀上有上開違反水土保持法之犯罪意思。
三、原審不察，疏未就被告主觀之犯罪意思要件予以審究，徒以其未擬具水土保持計
    畫書呈送核准逕為整地為據，遽認其有上開罪責，自嫌速斷。被告上訴意旨堅詞
    否認犯罪，指摘原判決為不當，則有理由，應由本院予以撤銷，改判無罪，以符
    法制。
據上論斷，應依刑事訴訟法第三百六十九條第一項前段、第三百六十四條、第三百零
一條第一項，判決如主文。
本案經檢察官費玲玲到庭執行職務。
中      華      民      國      九十      年      十二    月    十七    日
                              臺灣高等法院刑事第十三庭
                                  審判長法  官  蔡    燉
                                        法  官  盧  彥  如
                                        法  官  黃  聰  明
右正本證明與原本無異。
公訴人如不服本判決應於收受送達後十日內向本院提出上訴書狀，其未敘述上訴之理
由者並得於提起上訴後十日內向本院補提理由書（均須按他造當事人之人數附繕本）
。
                                        書記官  錢  艷  鳳
中      華      民      國      九十      年      十二    月    十七    日


司法院資訊處製作；財團法人民間司法改革基金會備份。
